【裁判字號】    87,上訴,1889
【裁判日期】    890530
【裁判案由】    肅清煙毒條例等
【裁判全文】
臺灣高等法院刑事判決                          八十七年度上訴字第一八八九號
    上  訴  人  臺灣宜蘭地方法院檢察署檢察官
    被      告  乙○○
    指定辯護人  本院甲○辯護人
右上訴人因被告違反肅清煙毒條例案件，不服台灣宜蘭地方法院八十六年度訴字第四
一一號，中華民國八十七年三月三十一日第一審判決（起訴案號為台灣宜蘭地方法院
檢察署八十六年度偵字第一四八八、二００七號，移送併辦案號為八十六年度偵字第
四０八一號），提起上訴後，再經台灣宜蘭地方法院檢察署檢察官移送併辦（八十七
年度偵字第一三四九號、八十七年度偵字第一八三０號、八十七年度偵字第二二０六
號、八十七年度偵字第二二四三號、八十八年度毒偵字第一一號、八十八年度偵字第
一九八四號、八十八年度偵字第二三七四號、八十八年度毒偵字第三五二號），本院
判決如左：
    主  文
原判決撤銷。
乙○○連續施用第一級毒品，免刑。扣案沾有毒品海洛因之煙蒂壹支、海洛因壹小包
（淨重零點壹肆公克）及注射針筒伍支均沒收銷毀之。又施用第二級毒品，免刑。
    事  實
一、除引用原判決事實欄一、二所記載之犯罪事實外，並補充記載如下。
二、乙○○在施用第一級毒品海洛因之行為，從八十六年十月二十日（原判決所認定
    最後一次施用第一級毒品之時間）以後，仍然持續下去，至八十七年六月三十日
    為止。其間曾多次為警查獲，其時間如下：
  (1)、八十七年二月十日（八十七年度偵字第一三四九號一案），並扣得其專供施用
      第一級毒品海洛因所使用之注射針筒一支。
  (2)、八十七年五月二十二日（八十七年度偵字第一八三０號一案），並扣得海洛因
      一小包（淨重０．一四公克）。
  (3)、八十七年六月六日（八十七年度偵字第二二０六號一案），並扣得其專供施用
      第一級毒品海洛因所使用之注射針筒四支。
  (4)、八十七年六月三十日（八十七年度偵字第二二四三號一案），並扣得其友人賴
      宗明所有之第一級毒品海洛因及注射針筒二支（但與乙○○之犯罪無關）。
三、乙○○於八十六年十月二十日被捕之後，經台灣宜蘭地方法院於八十七年三月三
    十一日以八十六年度訴字第四一一號判決判處罪刑，其後毒品危害防制條例經修
    正公布，並於八十七年五月二十二日生效實施，公訴人對前開原審判決提起上訴
    ，而繫屬本院審理，本院乃依毒品危害防制條例之規定，裁定將被告送觀察勒戒
    ，並於八十七年七月二十九日開始執行，執行期滿後，復執行機關台灣台北看守
    所認附設勒戒處認定，被告有繼續施用毒品之傾向，而由本院於八十七年八月二
    十四日裁定將被告送戒治，並於八十七年八月二十八日開始執行戒治，其後本院
    於八十七年十二月三十日將被告裁定停止戒治，並付保護管束，後來又經撤銷保
    護管束，繼續執行戒治處分，至八十九年五月七日戒治期間屆滿而出所。
    理  由
一、認定犯罪事實所憑之證據及其認定理由：
  １、除引用原判決理由欄一、二之記載外，另補充記載如下。
  ２、被告自八十六年十二月二十日以後，至八十七年六月三十日為止之連續多次施
      用海洛因之犯行，則經其在警偵訊時自白不諱，且其多次被查獲時，經採尿送
      驗，亦都有嗎啡反應，此有附於八十七年度偵字第一三四九號、八十七年度偵
      字第一八三０號、八十七年度偵字第二二０六號、八十七年度偵字第二二四三
      號卷內之書面檢驗資料為憑。另有扣案之海洛因一小包（淨重０．一四公克）
      及注射針筒五支可資佐證（其中之海洛因業經送鑑定確定其成分無誤，亦有附
      於八十七年度偵字第一八三０號卷外、移送併辦函後之法務部調查局鑑定通知
      書為憑）。此部分事證亦臻明確。
二、被告所犯罪名及免刑與沒收從刑之諭知：
  １、核被告所為分係犯：
    (1)、毒品危害防治條例第十條第一項之罪：
      、按被告行為後，毒品危害防制條例已於八十七年五月二十二日生效實施，
          依毒品危害防制條例第二條之規定，海洛因被列為第一級之毒品，被告所
          為雖亦符合原肅清煙毒條例（現已修正為毒品危害防制條例）第九條第一
          項之施用毒品罪之成立要件，惟比較前開二項罪名之法定本刑後，認為適
          用毒品危害防制條例第十條第一項之規定較有利於行為人，爰依刑法第二
          條第一項前段規定，適用裁判時之毒品危害防制條例第十條第一項之罪論
          科。
      、而其吸用前持有第一級毒品海洛因之低度行為、應為施用第一級毒品海洛
          因之高度行為所吸收，不另論罪。
      、又其先後多次犯行，時間緊接，犯罪構成要件相同，顯係基於概括之犯意
          反覆為之，為連續犯，應以一罪論，並依法加重其法定本刑。
      、其中八十六年四月四日以後之犯行，雖然未據公訴人提起公訴，惟因與已
          起訴部分有連續犯裁判上一罪之關係，而為同一案件，本院自得併予審酌
          。
    (2)、毒品危害防制條例第十條第二項之罪：
      、按被告行為後，毒品危害防制條例已於八十七年五月二十二日生效實施，
          依毒品危害防制條例第二條之規定，安非他命被列為第二級之毒品，被告
          所為雖亦符合麻醉藥品管理條例第十三條之一第二項第四款之非法吸用化
          學合成麻醉藥品罪之成立要件，惟比較前開二項罪名之法定本刑及相關之
          科刑處遇，認適用毒品危害防制條例時，被告能獲得免刑之處遇，故以適
          用毒品危害防制條例第十條第二項之較有利於行為人，爰依刑法第二條第
          一項前段規定，適用裁判時之毒品危害防制條例第十條第二項之罪論科，
          爰先此敘明之。
      、而其吸用前持有毒品安非他命之低度行為、應為施用毒品之高度行為所吸
          收，不另論罪。
  ２、免刑之諭知：
      再查「被告因犯施用第一、二級毒品罪，而在法院審理中，且經法院認定罪嫌
      屬實者，應由法院先將被告送勒戒處所觀察、勒戒；經觀察、勒戒後，有繼續
      施用毒品傾向者，應由法院裁定令入戒治處所施以強制戒治，強制戒治期滿或
      於強制戒治期間交付保護管束期滿，應由法院為免刑之諭知」，此為毒品危害
      防制條例第二十條第一項、第二項後段、第二十三條第一項、第三十五條第三
      款所明定。而本件被告經本院裁定送觀察勒戒及強制戒治，而於八十九年五月
      七日強制戒治期滿而執行完畢。此有卷附之裁定書、移送資料、台灣台北戒治
      所函、台灣台北戒治所報請停止戒治報告表、台灣台北戒治所受戒治人處遇成
      效報告表及出所通知書為憑。自應依首揭規定對其所犯之二項罪名為免刑之諭
      知。
  ３、從刑之諭知：
    (1)、分別於八十六年三月二十一日、八十七年二月十日及同年五月二十二日、六
        月六日查獲而扣案之沾有毒品海洛因煙蒂一支、注射針筒一支、海洛因一小
        包（淨重０．一四公克）、注射針筒四支，分別屬於第一級毒品與專供施用
        第一級毒品所使用之器具，應依毒品危害防制條例第十八條第一項前段之規
        定沒收銷燬之。
    (2)、另在八十六年十月二十日查獲而扣案之注射針筒二支因無煙毒反應（見卷附
        之法務部調查局八十七年二月十日（八七）000000000號檢驗通知
      書），且為被告用供注射解毒癮藥物之用，迭據被告供明在卷，核與本罪犯
        罪並無直接關係，自不得宣告沒收，併予敘明。
三、撤銷改判之理由：
  １、前開法律變更為原審審理終結前所未及審酌者，故原判決乃分別適用舊肅清煙
      毒條例第九條第一項及舊麻醉藥品管理條例第十三條之一第二項第四款之規定
      予，對被告所犯前開二項罪名予以論罪科刑，依現行有效之法律，原審判決即
      屬違法。
  ２、又八十六年十月二十日後，至八十七年六月三十日間被告多次施用第一級毒品
      海洛因之犯行，原審亦因檢察官併案不及而未能一併審酌。
  ３、原判決沒收諭知所依據之規定亦經變更。
  ４、是以原判決既有以上之違誤（其中部分並為檢察官上訴意旨所指摘），即屬無
      可維持，檢察官之上訴為有理由，應由本院將原判決撤銷，另為免刑及沒收之
      諭知，以期適法。
四、退回併辦之部分：
  １、台灣宜蘭地方法院檢察署八十八年度偵字第一九八四號、第二三四七號、八十
      八年度毒偵字第一一號、第三五二號移送併辦意旨略以：「被告於八十八年三
      月三十一日前三天左右起，至同年九月十四日為止，又曾多次施用第一級海洛
      因，」云云，而認被告此部分犯行與前開已論罪科刑之部分有連續犯裁判上一
      罪之關係，而移送本院併辦。
  ２、但查被告為此部分犯行時，已在本院將其送交觀察勒戒及強制戒治之後，而在
      停止強制戒治、付保護管束之期間內為之，此時被告已依毒品危害防制條例之
      規定，在戒除其藥物依賴性之療程告於一個段落後，所為之行為，又距離其開
      始實施觀察勒戒之時間（八十七年七月二十九日）已相隔半年以上，這二個前
      後不同階段所為之行為，彼此間不可能係基於概括之犯意為之，應不構成連續
      犯。
  ３、故以上移送併辦部分應與本案起訴之犯罪事實無連續犯裁判上一罪之關係，非
      屬同一案件，本院無從審理，應退回檢察官另行處理，亦附此敘明之。
據上論斷，應依刑事訴訟法第三百六十九條第一項前段、第三百六十四條、第三百七
十三條、第二百九十九條第一項但書、毒品危害防制條例第三十五條第三款、第十條
第一項、第二項、第十八條第一項前段、第二十條第一項、第二項後段、第二十三條
第一項、刑法第二條第一項前段、第十一條、第五十六條判決如主文。
本案經檢察官蔡茂松到庭執行職務。
中     華     民     國    八十九   年        五      月      三十      日
                             臺灣高等法院刑事第二十四庭
                                 審判長法  官  陳  貽  男
                                       法  官  聶  齊  桓
                                       法  官  帥  嘉  寶
右正本證明與原本無異。
如不服本判決應於收受送達後十日內向本院提出上訴書狀，其未敘述上訴之理由者並
得於提起上訴後十日內向本院補提理由書（均須按他造當事人之人數附繕本）。
                                       書記官  劉  貞  達
中     華     民     國    八十九   年        六      月       二       日
附錄：本案論罪科刑法條全文
毒品危害防制條例第十條第一項、第二項
施用第一級毒品者，處六月以上五年以下有期徒刑。
施用第二級毒品者，處三年以下有期徒刑。


司法院資訊處製作；財團法人民間司法改革基金會備份。
